臺灣花蓮地方法院刑事判決　　　　　　　96年度簡上字第58號
上　訴　人　丙○○
即　被　告
上　訴　人　乙○○
即　被　告
上二人共同
選任辯護人　曾泰源律師
上列上訴人即被告等因違反臺灣地區與大陸地區人民關係條例等
案件，不服本院花蓮簡易庭96年度花簡字第20號，中華民國96年
1 月18日第一審判決（聲請簡易判決處刑案號：臺灣花蓮地方法
院檢察署95年度偵字第5763號），提起上訴，本院管轄之第二審
合議庭判決如下：
    主  文
原判決撤銷。
丙○○違反不得使大陸地區人民非法進入臺灣地區之規定，處有
期徒刑肆月，如易科罰金，以銀元參佰元即新臺幣玖佰元折算壹
日。
乙○○共同行使明知為不實之事項，而使公務員登載於職務上所
掌之公文書，足以生損害於公眾，處有期徒刑參月，如易科罰金
，以銀元參佰元即新臺幣玖佰元折算壹日。
    事  實
一、緣丙○○之阿姨李愛金與大陸地區人士林茀端為夫妻關係，
    丙○○於民國90年間，隨不知情之李愛金、林茀端前往大陸
    地區探親而認識林茀端之姪子乙○○，因乙○○百般要求丙○○與其辦理假結婚，使其得以配偶來臺探親名義非法進入
    臺灣地區打工，丙○○明知其與乙○○之間並無結婚之真意
    ，竟基於使乙○○非法進入臺灣地區之犯意，而於90年2月9
    日，與乙○○在大陸地區福建省福州市公證處辦理公證結婚
    登記而取得該公證處核發之結婚證明書及公證書，丙○○於
    辦妥上開手續返回臺灣地區後，乃於90年4月11 日將該證明
    書及公證書送交財團法人海峽交流基金會（以下簡稱海基會
    ）辦理認證，丙○○、乙○○即基於使公務員登載不實事項
    於職務上所掌公文書及行使該公文書之共同犯意聯絡，由丙○○於90年4月12 日持上開結婚證明書、公證書、海基會出
    具之認證文件前往花蓮縣秀林鄉戶政事務所辦理其與乙○○
    之結婚登記申請事宜，使該管戶政事務所不知情之公務員憑
    以輸入電腦，而登載上開虛偽不實之結婚、配偶資料於職務
    上所掌管之戶籍電子資訊檔案紀錄內，並核發載有上開不實
    事項之戶籍謄本與丙○○。嗣後丙○○即持上開大陸公證之
    結婚證明書、公證書、海基會出具之認證書、登載不實事項
    之戶籍謄本等文件，交付與內政部警政署入出境管理局之承
    辦公務員審核而行使，使內政部警政署入出境管理局製發中
    華民國臺灣地區旅行證而許可乙○○進入臺灣地區，足以生
    損害於前開戶政及警政機關辦理戶政業務及入出境管制業務
    之正確性。乙○○因丙○○為其辦理上開手續，乃於90 年6
    月1 日非法進入臺灣地區，乙○○在臺灣地區工作期間，並
    不定時匯款新臺幣（下同）2千元至6千元與丙○○作為代價
    ，嗣因乙○○未按址居住，經管區員警何忠義深入追查，始
    查悉上情。
二、案經花蓮縣警察局新城分局報告臺灣花蓮地方法院檢察署檢
    察官偵查後聲請簡易判決處刑。
    理  由
壹、茲就兩造於證據能力有所爭執部分，先予敘明：
一、被告丙○○於警詢之自白：被告丙○○辯稱：本件警詢筆錄
    是丁○○○○先製作好後，再要伊照著唸，伊沒有說和被告
    乙○○是假結婚，製作警詢筆錄時，何忠義沒有打伊，但有
    罵伊，說伊是假結婚，伊沒有說話，他還要伊快點承認，不
    然會倒楣云云。按被告之自白，非出於強暴、脅迫、利誘、
    詐欺、疲勞訊問、違法羈押或其他不正之方法，且與事實相
    符者，得為證據；被告陳述其自白係出於不正之方法者，應
    先於其他事證而為調查，刑事訴訟法第156條第1項、第3 項
    前段分別定有明文。是首應查明者，乃被告丙○○警詢自白
    之證據能力。經查：
（一）被告丙○○警詢筆錄之錄音帶經本院勘驗結果（見本院96
      年4月23 日準備程序筆錄），其陳述內容幾乎與警詢筆錄
      所載完全相符，而錄音帶內問答內容均連續，沒有中斷繕
      打筆錄、整理被告丙○○陳述內容的情形，且被告丙○○
      回答的語音生硬，其回答「我因病體弱均在家休養」、「
      乙○○在大陸確實有妻兒，這次其為了順利到臺灣... 」
      、「沒有受人蛇集團操縱，是我與乙○○自行所為」、「
      我答應其要求後，（停頓，警方提示：在他的支配），在
      其支配下先到... 」等語，不僅顯非一般人回答問題、陳
      述經驗之用語及方式，甚至有警方提示下一句之情形，足
      認被告之警詢筆錄確係警方先行製作後，被告丙○○再加
      以複誦，並由警方錄音。本件員警詢問過程未予全程錄音
      ，固有瑕疵，惟被告丙○○警詢自白是否因此即無證據能
      力，仍應探究被告丙○○警詢自白是否出於任意性，而不
      得因警方一有上開舉措，即不問緣由，一律排除該筆錄之
      證據能力。
（二）證人何忠義於本院證稱：大陸地區人民到臺灣時要按址居
      住，但伊是被告住所的管區員警，只有在90年到93年，每
      6 個月被告乙○○來辦理流動人口登記時有看過他，之後
      每個月依規定去被告丙○○家查訪兩次，及其餘時候側面
      了解時，都沒有看過被告乙○○，此外，被告乙○○於94
      年也沒有來辦流動人口登記，當時伊就將本件報為行方不
      明，且懷疑被告丙○○與乙○○是假結婚，伊因此找被告
      丙○○到派出所來製作筆錄，當時伊一直強調被告乙○○
      為何沒有按址居住，被告丙○○剛開始說被告乙○○是在
      外地工作，伊再詢問後，被告丙○○就陳述是在大陸時，
      乙○○要求想來臺灣找工作，所以他們就以假結婚的方式
      ，讓被告乙○○順利來臺灣，且因為我們一定要問清楚被
      告乙○○在大陸是否有婚姻，被告丙○○就說乙○○已經
      離婚，但是有一個孩子，伊詢問筆錄之前，也不知道李愛
      金為何人，是問筆錄時，被告丙○○自己說她與阿姨李愛
      金去大陸旅行，她阿姨的丈夫也是大陸人，她第二次一個
      人到大陸去，才跟被告乙○○結婚，她還說被告乙○○每
      個月都會匯錢或是本人親自給她3000元。伊一開始是先與
      被告丙○○聊天瞭解案情，當她承認是假結婚時，伊才在
      電腦上打下問與答的內容後，開始正式的問她並且錄音，
      伊沒有用不當的方式詢問被告丙○○，也不可能恐嚇要她
      承認，更沒有告訴被告丙○○說如果她死亡，她的財產都
      會歸被告乙○○所有，因為伊不了解財產的事情等語（見
      本院卷第81頁至第87頁），被告丙○○亦自承其覆誦上開
      警詢筆錄時，丁○○○○沒有打她，雖被告丙○○辯稱：
      何忠義有要她快點承認，不然會倒楣云云，然縱其所述此
      節為真，衡情亦未達脅迫之程度，尚不至於令被告丙○○
      違背其自由意志而為陳述，是以被告丙○○既係出於自由
      意志覆誦自白內容之警詢筆錄，並於覆誦完畢後，簽名捺
      印於其上，此有該警詢筆錄乙份在卷可稽（見警卷第1 頁
      至第4 頁），焉能認該警詢筆錄不具有證據能力？況且被
      告丙○○於檢察官偵訊時，亦供陳其於警詢所述為實在，
      而未曾作過上開自白不具任意性的答辯（見偵卷第7 頁）
      ，益證其於警詢所為之自白筆錄具有證據能力。
二、證人丙○○於警詢時之證言（即對被告乙○○而言）：被告
    乙○○於本院未曾出庭，其委任之辯護人雖代其否認證人丙○○警詢筆錄之證據能力，然按「被告以外之人於檢察事務
    官、司法警察官或司法警察調查中所為之陳述，與審判中不
    符時，其先前之陳述具有較可信之特別情況，且為證明犯罪
    事實存否所必要者，得為證據」，刑事訴訟法第159條之2定
    有明文。經查，本件證人即共同被告丙○○於警詢時之證言
    ，與其嗣後於審判中所述不符，然證人丙○○既係基於自由
    意志而為警詢證詞，且其於警詢所述自白內容較為可採（理
    由詳如下述），復為證明犯罪事實存否所必要，自具有證據
    能力。
貳、本件得心證之證據及理由：
一、被告乙○○於本院始終未曾出庭陳述，訊據被告丙○○固不
    否認於上開時間及地點與被告乙○○辦理結婚登記後，旋由
    其為被告乙○○辦理來臺手續，並將載有其與被告乙○○為
    夫妻關係之戶籍謄本交付與內政部警政署入出境管理局之承
    辦公務員審核而行使，被告乙○○因此於90年6月1日進入臺
    灣地區之事實，此有大陸地區福建省福州市公證處出具之公
    證書及結婚證明書、海基會出具之證明文件、戶籍謄本、結
    婚登記申請書、被告乙○○之入出境明細資料各乙份在卷可
    稽，此部分事實自堪先予認定，然被告丙○○於本院矢口否
    認與被告乙○○係假結婚，而辯稱：警詢筆錄是警察先寫好
    叫伊唸，伊也不懂筆錄的意思云云，然查：
（一）上開被告丙○○自白之警詢筆錄，業經本院認定其內容可
      信，於此不再贅述，反觀證人何忠義所述情節，被告乙○○於90年至93年間，僅在要辦理流動人口登記時才會出現
      ，其餘時間均未按址居住，其甚至於94年間起即未曾現身
      辦理流動人口登記，被告丙○○於偵查中亦自承被告乙○○來臺灣後，其兩人僅共同生活兩個月，之後被告乙○○
      說要找工作，申報流動人口登記後就不見了等語（見偵卷
      第7頁至第8頁），其於本院則供承：伊只有被告乙○○之
      電話號碼，沒有他的地址等語（見本院卷第91頁至第92頁
      ），本院認為，夫妻關係之本質在於將兩個獨立的個體結
      合為一個生活本質，所謂一個生活本質，並非指夫妻是否
      同居一址，蓋夫妻因工作分隔兩地居住之情形亦所在多有
      ，然於夫妻分址居住之情形下，夫妻間仍有相當之關懷、
      聯繫、知曉對方的情況，生活上互相扶持、依靠，此方為
      兩人結婚之真諦及意義，被告丙○○與乙○○若果有此結
      婚之真意，其等於90年間甫結婚，理當更能實踐此婚姻之
      意涵，然實際上被告二人結婚未久，被告乙○○即捨棄在
      花蓮地區尋找工作，而獨身赴外地工作，僅有在辦理流動
      人口登記時，才返回花蓮地區，甚且被告丙○○對被告乙○○居所毫無所悉，兩人結婚後之關連，僅彰顯在被告丙○○存摺上的匯款紀錄，此實難認被告二人有何結婚之真
      意，益證被告丙○○於警詢自承兩人為假結婚，想要將婚
      姻解決等語為實在。
（二）被告丙○○雖聲請證人甲○○（即被告丙○○之女婿）出
      庭作證，欲證明其與被告乙○○確有婚姻之實，然證人甲○○於本院證稱：伊與被告丙○○的女兒於3 年前認識，
      兩人於96年4 月26日結婚，被告乙○○因為在外地工作，
      沒有到場，伊曾在被告丙○○家中看過被告乙○○10幾次
      ，被告丙○○家中有四個房間，二樓左上角的房間是太太
      的弟弟住的，右上角是客廳，左下角是儲藏室，右下角的
      房間不清楚是何人居住，可能是伊太太，一樓有兩個房間
      ，一個是太太的哥哥住，一個是岳母丙○○住，被告乙○○和被告丙○○住同一間，乙○○不在時，太太哥哥的女
      兒有時跟被告丙○○住，有時跟太太的哥哥住云云（見本
      院卷第69頁至第77頁）。被告丙○○則供稱：被告乙○○
      在家裡會住二樓後面的房間，（問：二樓還有何人住？）
      小孩，樓上有四個房間，（問：乙○○回家為何沒有與妳
      同住一間？）有，伊和他會一起睡二樓的房間，（問：為
      何證人高順源說妳會與孫女住同一間？）那是今年，因為
      大兒子在工作，（問：到底住在一樓或是二樓？）伊大多
      會睡在樓下，有時會睡在二樓，（問：到底與乙○○睡哪
      一間房間？）伊到哪裡他就會陪伊到哪裡睡覺，所以不一
      定云云（見本院卷第79頁至第80頁），故證人甲○○與被
      告丙○○所述被告乙○○之居住情形，亦不相符，其兩人
      所述顯均不可信，益證被告二人並無婚姻生活之事實。
（三）至於被告提出之相片數張，至多僅能證明被告丙○○至大
      陸遊玩時，曾和被告乙○○合照，及被告丙○○於95 年1
      月11日經檢察官偵訊後，被告兩人於95年5月19 日在餐廳
      飲宴之事實，經核閱該等照片，被告兩人於照片中並無特
      別親密之舉，難認有情侶或夫妻關係。被告丙○○雖辯稱
      ：95年5月19 日之飲宴是在補辦婚宴等語，然此乃被告兩
      人遲至結婚後5 年、檢察官對被告丙○○偵訊後始為之，
      就本院來看，被告二人共同飲宴之目的，僅係要造成混淆
      事實之假象，並不足使本院為有利於被告二人之認定，故
      本案事證業已明確，被告二人之犯行均堪以認定，應予依
      法論科。
二、被告二人行為後，刑法業於94年2月2日修正公布，並於95年
    7月1日施行（以下簡稱修正後刑法，95年7月1日修正施行前
    刑法以下簡稱修正前刑法），參酌最高法院95年5月23 日刑
    事庭第8次會議決議，修正後刑法第2條第1 項之規定，係規
    範行為後法律變更所生新舊法律比較適用之準據法，於修正
    後刑法施行後，應適用修正後刑法第2條第1項之規定，為「
    從舊從輕」之比較，本案涉及法律變更部分，如附表所示，
    業經比較修正前後刑法何者較為有利，故均依修正後刑法第
    2條第1項前段規定，適用最有利於被告二人之修正前刑法。
    又被告丙○○行為後，臺灣地區與大陸地區人民關係條例業
    於92年10月29日修正公布，並經行政院定自92年12月31日施
    行（以下簡稱修正後臺灣地區與大陸地區人民關係條例，92
    年12月31日修正施行前臺灣地區與大陸地區人民關係條例以
    下簡稱修正前臺灣地區與大陸地區人民關係條例），修正前
    臺灣地區與大陸地區人民關係條例第79條第1 項規定：「違
    反第15條第1款規定者，處5年以下有期徒刑、拘役或科或併
    科新臺幣50萬元以下罰金。」，修正後臺灣地區與大陸地區
    人民關係條例同條項則將刑度提高為：「違反第15條第1 款
    規定者，處1年以上7 年以下有期徒刑，得併科新臺幣100萬
    元以下罰金。」，經比較新舊法結果，以行為時之舊法對被
    告丙○○較為有利，自應依刑法第2條第1項前段之規定，適
    用被告丙○○行為時之舊法處斷。又臺灣地區與大陸地區人
    民關係條例第15條第1 款不得使大陸地區人民非法進入臺灣
    地區之規定，其「非法」之種類並無限制，應包括以辦理假
    結婚之方式，再由該大陸地區人民以探親名義為掩飾入境臺
    灣地區之情形，此有最高法院92年度臺上字第40號判決意旨
    可資參照，是核被告丙○○所為，係違反臺灣地區與大陸地
    區人民關係條例第15條第1 款之規定，應依修正前臺灣地區
    與大陸地區人民關係條例第79條第1 項之規定處斷，且犯有
    刑法第216條、第214條之行使公務員登載不實之公文書罪；
    核被告乙○○所為，則係犯刑法第216條、第214條之行使公
    務員登載不實之公文書罪。被告二人使公務員登載不實之低
    度行為，應為其等行使之高度行為所吸收，不另論罪。被告
    二人就所犯行使公務員登載不實之公文書罪部分，具有犯意
    之聯絡及行為之分擔，均應論以共同正犯。被告丙○○所犯
    上開兩罪間，具有方法目的之牽連關係，應依修正前刑法第
    55條之規定，從一較重之使大陸地區人民非法進入臺灣地區
    罪處斷。被告二人共同交付上開公務員登載不實之戶籍謄本
    與內政部警政署入出境管理局之承辦公務員審核而行使，使
    內政部警政署入出境管理局製發中華民國臺灣地區旅行證而
    許可被告乙○○進入臺灣地區之事實，未經檢察官於聲請簡
    易判決處刑書中敘明，惟其於聲請簡易判決處刑之法條業已
    載明，本院爰予補充敘明。原審認被告二人罪證明確，而依
    刑事訴訟法第449條第1項前段、第454條第2項，修正前臺灣
    地區與大陸地區人民關係條例第79條第1項、第15條第1款，
    刑法第11條前段、第2條第1項前段、第216條、第214條，修
    正前刑法第28條、第56條、第55條、第41條第1 項前段，罰
    金罰鍰提高標準條例第1 條前段，修正前罰金罰鍰提高標準
    條例第2條，現行法規所定貨幣單位折算新臺幣條例第2條之
    規定，逕以簡易判決處被告丙○○有期徒刑4 月，處被告乙○○有期徒刑3 月，固非無見，然原審判決書事實中，未予
    敘明被告二人有何連續行使公務員登載不實之公文書的犯行
    ，即論以被告乙○○連續犯，已有未合，且原審判決認被告
    丙○○向海基會取得認證之時間，係在其至花蓮縣秀林鄉戶
    政事務所辦理結婚登記之後，亦與事實不符，上訴人即被告
    丙○○以前開理由、被告乙○○則未表明理由即提起上訴雖
    無理由，本院仍應將原判決撤銷並予改判。爰審酌被告二人
    之犯罪動機、智識程度，其等所犯除對於我國戶籍登記、入
    出境管制正確性生有損害外，更生影響於臺灣地區之安全，
    及其等犯後態度等一切情狀，逕以簡易判決分別量處如主文
    所示之刑，並均諭知易科罰金之折算標準。
三、又刑法第214 條之使公務員登載不實事項於公文書罪，須一
    經他人之聲明或申報，公務員即有登載之義務，並依其所為
    之聲明或申報予以登載，而屬不實事項者，始足構成，若其
    所為之聲明或申報，公務員尚須為實質之審查，以判斷其真
    實與否，始得為一定之記載者，即非本罪所稱之使公務員登
    載不實。又人民入出境，應向內政部警政署入出境管理局申
    請許可，未經許可，不得入出境，國家安全法第3條第1項定
    有明文，同法條第2 項復列示得不予許可入出境之情形，以
    為入出境許可裁量之準據，此外臺灣地區與大陸地區人民關
    係條例及大陸地區人民進入臺灣地區許可辦法猶詳載大陸地
    區人民進入臺灣地區之許可條件、次數、停留期間，以及得
    不予許可之情形。是以配偶為大陸地區人民，欲進入臺灣地
    區而向主管機關申請許可，主管機關須為實質之審查，而非
    僅依形式上之申請即予登載許可，故被告丙○○明知與被告
    乙○○無配偶之實，仍為其向內政部警政署入出境管理局申
    請來臺許可時，因大陸地區人民是否許可入境，該局公務員
    本有實質審查權，是以該局公務員嗣後發給中華民國臺灣地
    區旅行證，並將相關不實事項登載於職務上所掌之大陸地區
    人民申請進入臺灣地區簿冊部分，不構成使公務員登載不實
    罪，附此敘明。
四、被告乙○○經合法傳喚，無正當之理由不到庭，本院爰不待
    其陳述，逕行一造辯論判決。
據上論斷，應依刑事訴訟法第455條之1第1 項、第3項、第369條
第1項前段、第364條、第371條、第299條第1 項前段，修正前臺
灣地區與大陸地區人民關係條例第79條第1項、第15條第1款，刑
法第11條前段、第2條第1項前段、第216條、第214條，修正前刑
法第28 條、第55條、第41條第1項前段，刑法施行法第1條之1，
修正前罰金罰鍰提高標準條例第2 條，現行法規所定貨幣單位折
算新臺幣條例第2條，判決如主文。
本案經檢察官王怡仁到庭執行職務。
中　　華　　民　　國　　96　　年　　5 　　月　　29　　日
                        臺灣花蓮地方法院刑事第三庭
                            審判長法　官  鄭 培 麗
                                  法  官  楊 仲 農
                                  法  官  鄭 光 婷
上列正本證明與原本無異。
本件不得上訴。
                                  書記官
中　　華　　民　　國　　96　　年　　6 　　月　　4 　　日
附錄本判決論罪之法律條文：
臺灣地區與大陸地區人民關係條例第79條第1項
（罰則）
違反第15條第1款規定者，處1年以上7年以下有期徒刑，得併科
新臺幣一百萬元以下罰金。
臺灣地區與大陸地區人民關係條例第15條第1款
（禁止行為）
下列行為不得為之：
一  使大陸地區人民非法進入臺灣地區。
中華民國刑法第216條
（行使偽造變造或登載不實之文書罪）
行使第210條至第215條之文書者，依偽造、變造文書或登載不實
事項或使登載不實事項之規定處斷。
中華民國刑法第214條
（使公務員登載不實罪）
明知為不實之事項，而使公務員登載於職務上所掌之公文書，足
以生損害於公眾或他人者，處3年以下有期徒刑、拘役或5百元以
下罰金。
附表：
┌──┬──────┬────────┬────────┬────────┐
│編號│ 比較法條   │修正前刑法於本案│修正後刑法於本案│ 依從舊從輕原則 │
│    │            │適用之法律效果  │適用之法律效果  │ 比較結果       │
├──┼──────┼────────┼────────┼────────┤
│ 1  │ 刑法第28條 │被告二人就所犯行│修正後刑法將「實│修正前刑法並無較│
│    │            │使使公務員登載不│施」改為「實行」│不利於被告二人  │
│    │            │實之公文書罪，已│，故共同正犯已不│                │
│    │            │實行犯罪行為，在│含陰謀共同正犯、│                │
│    │            │法條所定「實施」│預備共同正犯之概│                │
│    │            │犯罪之概念內，故│念，然被告已實行│                │
│    │            │應論以共同正犯  │犯罪行為（行使使│                │
│    │            │                │公務員登載不實之│                │
│    │            │                │公文書罪），故依│                │
│    │            │                │修正後刑法第28條│                │
│    │            │                │規定，仍應論以共│                │
│    │            │                │同正犯          │                │
├──┼──────┼────────┼────────┼────────┤
│ 2  │ 刑法第55條 │具有方法目的或原│該部分規定業已刪│從修正前刑法較有│
│    │ 有關牽連犯 │因結果之複數犯行│除，故具有方法目│利於被告丙○○  │
│    │ 之規定部分 │得從一重處斷    │的或原因結果之複│                │
│    │            │                │數犯行需數罪併罰│                │
├──┼──────┼────────┼────────┼────────┤
│ 3  │ 刑法第41條 │依修正前罰金罰鍰│如易科罰金，以新│從修正前刑法較有│
│    │ 第1項前段  │提高標準條例第2 │臺幣1000元、2000│利於被告二人    │
│    │            │條前段（現已刪除│元或3000元折算 1│                │
│    │            │）規定，就其原定│日              │                │
│    │            │數額提高為100倍 │                │                │
│    │            │折算1日，故易科 │                │                │
│    │            │罰金折算標準，應│                │                │
│    │            │以銀元300元即新 │                │                │
│    │            │臺幣900元折算1日│                │                │
└──┴──────┴────────┴────────┴────────┘
